【裁判字號】    98,簡上,214
【裁判日期】    981130
【裁判案由】    重利
【裁判全文】
臺灣彰化地方法院刑事判決             98年度簡上字第214號
上  訴  人
即  被  告  乙○○
選任辯護人  張益隆律師
上列上訴人因重利案件，不服本院九十八年度簡字第一二八八號
民國九十八年八月二十一日第一審簡易判決（檢察官聲請簡易判
決處刑案號：九十八年度偵字第三六０二號），提起上訴，本院
管轄之第二審合議庭判決如下：
    主  文
上訴駁回。
    事實及理由
一、本案經本院審理結果，認第一審判決認事用法及量刑均無不
    當，應予維持，並引用第一審判決書記載之事實、證據及理
    由（如附件）。
二、本件上訴人上訴意旨略以：借款人甲○○於借款當時並未告
    知借款用途，上訴人主觀上不知其有急迫之情事，且甲○○
    前來借款時尚有男友陪同，渠等均為成年人，社會經歷豐富
    ，言談平靜理性，並無急迫、輕率之情事，均與重利罪構成
    要件不符，上訴人絕無乘其急迫、輕率而貸以金錢之重利行
    為。又上訴人於出借款項予甲○○之際，確有同時取得甲○
    ○所有之車牌號碼０二二七－ＮＣ號自小客車之占有，嗣因
    甲○○央求上訴人將該車返還供其使用，始將該車交回予甲
    ○○，而上揭自小客車雖未始終停放於上訴人租用之停車場
    ，惟上訴人仍須支付停車場租金，且縱認上開自小客車業已
    返還而不得收受倉棧費，亦僅係民事不當得利請求返還之問
    題，不應將倉棧費算入利息而認上訴人有何重利之行為云云
    。
三、按「被告以外之人於審判外之陳述，雖不符前四條之規定，
    而經當事人於審判程序同意作為證據，法院審酌該言詞陳述
    或書面陳述作成時之情況，認為適當者，亦得為證據。當事
    人、代理人或辯護人於法院調查證據時，知有第一百五十九
    條第一項不得為證據之情形，而未於言詞辯論終結前聲明異
    議者，視為有前項之同意。」，刑事訴訟法第一百五十九條
    之五定有明文。本件被告及其辯護人於本院準備程序及審理
    時，均表示對於檢察官所提各項證據方法之證據能力並無意
    見，本院審酌上開各該證據均非屬違法取得之證據，復經本
    院於審判期日就上開證據進行調查、辯論，依法均具有證據
    能力，合先敘明。
四、經查：
（一）上訴意旨雖辯稱上訴人主觀上不知借款人有何急迫情事，
      借款人客觀上亦無急迫、輕率情形，與重利罪之構成要件
      不符云云，惟查本件證人即被害人甲○○於警訊時證述伊
      因急須償還信用卡債，才向和豐當舖借款新臺幣（下同）
      十萬元，每三十天為一期，每期利息九千元，當場扣除第
      一期利息九千元，已繳交超過本金數倍之利息等情（見警
      卷第五至六頁）；另於偵查中具結證稱伊因積欠信用卡債
      ，信用卡有循環利息，且因在菜市場設攤，需要現金批貨
      ，才會向被告借錢，共借十萬元，實拿九萬一千元，每三
      十天為一期，每期利息九千元，都一直付利息，至今已付
      十九萬八千元的利息等情（見偵卷第三十六頁）；又於本
      院審理時具結證稱：伊曾向「和豐當舖」借款十萬元，當
      時因上訴人問伊借錢用途，伊乃告知是一部分還卡債，一
      部分要做生意用，借款利息是每一萬元月息九百元，並沒
      有說包含車子管理費用，未留下前揭車輛質押，該車借款
      當天即由伊開回繼續使用，先後已付了二十二期的利息，
      一期九千元，本金皆尚未還等語（見本院簡上卷九十八年
      十一月十七日審判筆錄第三至八頁）；依上揭證人甲○○
      之證詞以觀，證人甲○○顯然業已陷於經濟上之窘境，既
      無財力償還信用卡債，又乏資金經營小生意，因而於走投
      無路之際向當舖借錢應急，是證人甲○○於向上訴人借款
      之際，客觀上確有急迫之情形，要無疑義。另證人甲○○
      於借款之際，已向上訴人告知借款之用途為部分還卡債、
      部分做生意一節，亦據證人甲○○於本院審理時證述明確
      ，已如前述，則上訴人對於證人甲○○係基於清償卡債及
      籌措資金之急迫情事而借款，自難諉為不知。從而，上訴
      人前開辯詞，核與事實有間，要難信為真實。
（二）上訴意旨另以本件自小客車確曾為上訴人所取得占有，僅
      係因借款人要求而返還，縱認不能收取倉棧費，亦僅係不
      當得利之民事問題等情置辯，惟按當舖業指依本法申請許
      可，專以經營質當為業之公司或商號；質當指持當人以動
      產為擔保，並交付於當舖業，向其借款、支付利息之行為
      ；當舖業之年率，最高不得超過百分之四十八，當舖業法
      第三條第一款、第四款、第十一條第二項分別定有明文；
      又當舖業除計收利息及倉棧費外，不得收取其他費用。前
      項倉棧費之最高額，不得超過收當金額百分之五，當舖業
      法第二十條亦定有明文。次按當舖或其他以受質為營業者
      之質權即營業質權，依民法物權編施行法第十四條規定，
      固無民法質權規定之適用，惟當舖既占有當戶為擔保債務
      之履行而移交之物品，於債務未受清償前得留置該物品，
      屆期當戶不取贖，當舖即取得該物品之所有權資以抵償，
      是營業質權自屬具擔保物權性質之特殊質權，以質物之占
      有為其權利存在之要件（最高法院八十六年度臺上字第一
      五二七號判決意旨可資參照）。本件上訴人雖經營當舖業
      ，惟就本件借款予甲○○之行為，並未實際始終占有甲○
      ○之自小客車為質物，此為上訴人所不否認，並據證人甲
      ○○證述明確，則上訴人既未實際占有質物，即不生倉棧
      費問題，其竟於形式上要求借款人簽立汽車寄託切結書、
      車輛取回同意書等文件，顯係假借收取質物倉棧費之名義
      ，而行違法超收利息之實。況依前揭當舖業法第二十條規
      定意旨，乃倉棧費之收費最高額，係以收當金額百分之五
      為上限，非謂每月均得收取收當金額百分之五作為倉棧費
      ，換言之，不論當舖業者係一次收取或分月收取，其所收
      取之倉棧費總額不能高於收當金額百分之五。本件上訴人
      前開就實際未占有質物部分假借倉棧費名義每月超收高達
      借款金額百分之五之實質利息，較諸原即以利息名義每月
      收取借款金額百分之四之利息更高，核屬嚴重之迂迴脫法
      行為，而非僅屬民事不當得利問題，當然於法不容。基此
      ，上訴人此部分所辯，要屬無據，同無足採。
（三）末按所謂取得與原本顯不相當之重利，係指就原本利率、
      時期核算及參酌當地之經濟狀況，較之一般債務之利息，
      顯有特殊之超額者而言（最高法院二十七年上字第五二０
      號判例意旨參照）。查上訴人貸予借款人甲○○十萬元，
      每月收取四千元之利息及假借倉棧費名義之實質利息五千
      元，合計每月收取九千元之利息，換算年利率已高達百分
      之一百零八，較之民法第二百零三條規定之法定年利率百
      分之五，竟超出二十倍有餘，核屬與原本顯不相當之重利
      無誤，至為迥然。
（四）綜上，本件上訴人前揭辯詞，均無足取，其上揭重利犯行
      ，事證明確，堪以認定。
五、原審就上訴人前開行為認係犯有刑法第三百四十四條之重利
    罪行，事證明確，據以論罪科刑，判處上訴人拘役三十日，
    並諭知易科罰金之折算標準，經核認事用法均無違誤不當，
    上訴意旨仍執前詞辯稱其無重利犯行，請求撤銷原判決云云
    ，為無理由，應駁回其上訴。
據上論斷，應依刑事訴訟法第四百五十五條之一第一項、第三項
、第三百六十四條、第三百六十八條、第三百七十三條，判決如
主文。
本案經林于人檢察官到庭執行職務。
中    華    民    國    98    年    11    月    30    日
                  臺灣彰化地方法院刑事第三庭
                      審判長法官  李  進  清
                            法官  唐  中  興
                            法官  陳  銘  壎
以上正本證明與原本無異。
本判決不得上訴。
中    華    民    國    98    年    11    月    30    日
                          書記官  蘇  美  苓


司法院資訊處製作；財團法人民間司法改革基金會備份。
